---
title: "Programação no R - Aula 7"
institute: "Prof. Maurício Garcia de Camargo. IO-FURG."
author: "Disciplina: Lógica da programação (de computadores) e análise de dados no R"
date: 2025-10-17
lang: pt-br
format: 
  revealjs:
#    theme: [serif, MeuCustom.scss]
    logo: images/furg3.png
    slide-number: true
    chalkboard: true #Muito bom para aula
    show-slide-number: all
    controls: true #Não é menu. ToDo.
    #Sem estes css o :::box ou info-box não funciona
    css: [assets/syntax-highlight.css, assets/sydney.css, assets/custom.css, assets/sydney-fonts.css]
---

## <span style="font-size:34pt">Dataframes (DF) no R</span>

Já sabemos:  

- Criar DF  
```{r echo=T}
dad = data.frame(col1=c(5,3,8) , col2=c('A','B','C'))
dad
```

:::{.fragment}  
- Criar colunas em um DF
```{r echo=T}
dad$nova_col = 0
dad
```
:::

## <span style="font-size:34pt">Dataframes (DF) no R</span>
- Extrair elementos do DF (linha,coluna):  
```{r echo=T}
dad
dad[2,1]  # linha 2, coluna 1 
```
:::{.fragment}  
- Extrair as colunas do DF:  
```{r echo=T}
dad$col1
# ou
dad[,1]
```
:::

## <span style="font-size:34pt">Dataframes (DF) no R</span>
- Filtrar um DF  
```{r echo=T}
dad
dad[dad$col1>4 , c(1,2)]
```

:::{.fragment}  
```{r echo=T}
dad[dad$col2=='A' | dad$col2=='B' , c(1,2)]
```
:::

## <span style="font-size:34pt">Exemplo de Dataframe (DF)</span>

Crie o seguinte DF:  

```{r echo=T}
estacao = c(rep('V',4) , rep('I',4))
local = rep(c('L1','L2'),4)
set.seed(18)           # Semente dos números aleatórios a seguir
sp1 = trunc(runif(8,0,4))
sp2 = trunc(runif(8,0,12))
sp3 = trunc(runif(8,0,6))
sal = round( rnorm(8,25,8) , 1)
temp = round( rnorm(8,20,6) , 1)
df1 = data.frame(local,estacao,sp1,sp2,sp3,sal,temp)
df1
```

## <span style="font-size:34pt">Fatores em Dataframes (DF)</span>
Variáveis categóricas são chamadas de **fatores** (factors) no R, e as categorias são chamadas de **níveis** (levels).
```{r echo=T}
is.factor(df1$estacao)  #False
df1$estacao = as.factor(df1$estacao)  #Transforma o vetor num fator
is.factor(df1$estacao)  #True
df1$estacao
```

## <span style="font-size:32pt">Funções específicas para DF</span>
```{r echo=T}
head(df1, 3)      # primeiras linhas
```
:::{.fragment}  
```{r echo=T}
tail(df1, 2)      # últimas
```
:::
:::{.fragment}  
```{r echo=T}
dim(df1) 
nrow(df1) 
ncol(df1)
```
:::

## <span style="font-size:32pt">Funções específicas para DF</span>
```{r echo=T}
names(df1)        # nomes das colunas
```
:::{.fragment}  
```{r echo=T}
str(df1)          # estrutura (tipos por coluna)
```
:::
:::{.fragment}  
```{r echo=T}
summary(df1)      # resumo estatístico
```
:::

## <span style="font-size:32pt">Exercício 1  - fatiando um DF</span>
Separe o df1 em três novos DF:   
1. fat (fatores: local e estacao)  

:::{.fragment}  
2. bio (bióticos: espécies)  
:::
:::{.fragment}  
3. abio (abióticos: sal e temp)  
:::

## <span style="font-size:32pt">Exercício 2 - criando novos DF</span>
Crie os novos DF:  

2.1. tab_bio = Fatores + dados bióticos apenas

:::{.fragment}  
2.2. tab_abio = Fatores + dados abióticos apenas
:::
:::{.fragment}  
2.3. tab_inv = Fatores + dados bióticos e filtrar as linhas de inverno
:::
:::{.fragment}  
2.4. tab_ver = Fatores + dados bióticos e filtrar as linhas de verão
:::

## <span style="font-size:32pt">Exercício 3 - filtrando um DF</span>
3.1. Crie um novo DF contendo apenas amostras do local L1 do verão

:::{.fragment}  
3.2. Crie um novo DF contendo apenas amostras do inverno com temperatures abaixo de 15 graus.
:::
:::{.fragment}  
3.2. Crie um novo DF contendo apenas amostras com salinidade abaixo de 30 OU temperatures acima de 20 graus.
:::
:::{.fragment}  
3.3. Crie um novo DF contendo apenas amostras do inverno com abundâncias da espécies sp3 diferentes de zero.
:::
:::{.fragment}  
3.4. Crie um novo DF contendo apenas amostras do com abundâncias da spp1 E da spp2 maiores que zero.
:::

## <span style="font-size:32pt">Exercícios com DF - cálculos com DF</span>
- **Exercício 4**  

4.1. Calcule o valor médio e o desvio padrão da salinidade  

:::{.fragment}  
4.2. Calcule o valor máximo e mínimo da temperatura
:::

:::{.fragment}  
4.3. Calcule a abundância total das 3 espécies (soma das 3 abundâncias por linha)
:::

:::{.fragment}  
4.4. Calcule a riqueza de espécies das 3 espécies (primeiro crie uma tabela de presença-ausência, depois somar as linhas)
:::

##
**Manipulação de arquivos no R para abrir planilhas do Excel como DF no R**

* Mostrar como manipular **Working dir** no RStudio. 

:::{.fragment}  
* Criar uma planilha qualquer no Excel com nomes nas colunas e salvar como formato csv.
:::

:::{.fragment}  
* No R, abrir o arquivo usando a função `read.csv` ou `read.csv2`. 
:::

:::{.fragment}  
* Alternativamente, é possível abrir um arquivo Excel (xls ou xlsx) diretamente no R, usando o pacote `readxl`.
:::
