---
title: "Programação no R - Aula 8"
institute: "Prof. Maurício Garcia de Camargo. IO-FURG."
author: "Disciplina: Lógica da programação (de computadores) e análise de dados no R"
date: 2025-10-31
lang: pt-br
format: 
  revealjs:
#    theme: [serif, MeuCustom.scss]
    logo: images/furg3.png
    slide-number: true
    chalkboard: true #Muito bom para aula
    show-slide-number: all
    controls: true #Não é menu. ToDo.
    #Sem estes css o :::box ou info-box não funciona
    css: [assets/syntax-highlight.css, assets/sydney.css, assets/custom.css, assets/sydney-fonts.css]
---

## <span style="font-size:34pt">Dataframes (DF) no R</span>

Você certamente já sabe:

- O que é um dataframe?

:::{.fragment}  
Linhas e colunas de qualquer tipo de dado (numéro ou texto)
:::

:::{.fragment}  
- Criar uma dataframe usando função `data.frame`
:::

:::{.fragment}  
`data.frame(vet1,vet2,vet3)`
:::

## <span style="font-size:34pt">Criar colunas em um DF</span>

```{r echo=T}
DF = data.frame(col1=0:5,col2=10:15)
DF
```

:::{.fragment}  
```{r echo=T}
DF$nova_col = LETTERS[1:6] # O vetor de letras LETTERS vem embutido no R
DF
```
:::

## <span style="font-size:34pt">Filtar linhas e colunas do DF</span>

 Extrair elementos do DF (linha,coluna):  
```{r echo=T}
DF
DF[3,2]  # linha 2, coluna 1 
```

## <span style="font-size:34pt">Dataframes (DF) no R</span>

- Extrair colunas do DF:  
```{r echo=T}
DF
DF$col1
# ou
DF[,1]
```

## <span style="font-size:34pt">Dataframes (DF) no R</span>

:::{.fragment}  
- Extrair linhas do DF:  
```{r echo=T}
DF
DF[1,]
```
:::


## <span style="font-size:34pt">Filtros  de linhas e colunas de um DF</span>
```{r echo=T}
DF
DF[DF$col1>3 , c(1,2)]
```
:::{.fragment}  
```{r echo=T}
DF[DF$col1 > 2 & DF$col2 > 14 ,]
```
:::

## <span style="font-size:34pt">Criando um fator no DF</span>
Variáveis categóricas são chamadas de **fatores** (*factors*) no R, e as categorias são chamadas de **níveis** (*levels*).
```{r echo=T}
fat = c(rep('Pré-adol',3) , rep('Adol',3))
fat
```
```{r echo=T}
DF$fator = fat
DF
```

## <span style="font-size:34pt">Funções para criar e testar fatores</span>
```{r echo=T}
is.factor(DF$fator)  #False
```
:::{.fragment}  
```{r echo=T}
DF$fator = as.factor(DF$fator)  #Transforma o vetor num fator
is.factor(DF$fator)  #True
```
:::

:::{.fragment}  
```{r echo=T}
DF$fator
```
:::

## <span style="font-size:32pt">Funções específicas para DF</span>
```{r echo=T}
head(DF, 3)      # 2 primeiras linhas
```
:::{.fragment}  
```{r echo=T}
tail(DF, 2)      # 3 últimas
```
:::
:::{.fragment}  
```{r echo=T}
dim(DF) 
```
:::
:::{.fragment}  
```{r echo=T}
nrow(DF) 
```
:::
:::{.fragment}  
```{r echo=T}
```{r echo=T}
ncol(DF)
```
:::

## <span style="font-size:32pt">Funções específicas para DF</span>
```{r echo=T}
names(DF)        # nomes das colunas
```
:::{.fragment}  
```{r echo=T}
str(DF)          # estrutura (tipos por coluna)
```
:::
:::{.fragment}  
```{r echo=T}
summary(DF)      # resumo estatístico
```
:::

## <span style="font-size:32pt">Exercício 1</span>
Para o exercício 1, você vai usar o pacote `readxl`, que não vem com o R base.

:::{.fragment}  
O pacote pode ser usado de 2 maneiras, após acertar o `WorkDir`:  

Assim:  
`library(readxl)`  
`plan = read_excel('plan1.xlsx')`

Ou... 

`plan = readxl::readexcel('plan1.xlsx')`
:::

## <span style="font-size:32pt">Voltando ao exercício 1</span>

1.1. Baixe a planilha 1 (plan1.xlsx) na página da disciplina.

<!--
1.1. Baixe a planilha (.xlsx) para o exercício [aqui](https://github.com/mauricio-camargo/Programacao_R_2025/raw/353367b7ce84d2d096ef4abd078af2abd9b1af0a/plan1.xlsx
).  
-->

:::{.fragment}  
1.2. Armazene esta planilha num objeto tipo `dataframe` chamado `dados` usando o pacote `readxl`.  
Lembre-se de acertar o WorkDir usando o menu *Session>Set Working Directory*.
:::

:::{.fragment}  
1.3. Crie 3 novos dataframes a partir de `dados`:  
-  fat (local e estacao)  
-  abio (sal, temp e pH)  
-  bio(sp1, sp2 e sp3)
:::

## <span style="font-size:32pt">Voltando ao exercício 1</span>

1.4. Crie uma nova coluna no dataframe `dados` chamada `abund` correspondente à abundância total das espécies em cada amostra.

:::{.fragment}  
1.5. Crie uma nova coluna chamada `riqueza` contendo a riqueza de espécies, ou seja, o número de espécies em cada amostra.
:::

:::{.fragment}  
1.6. Crie um novo dataframe chamado `indices` contendo os novos índices de abundância e riqueza recém criados.
:::

## <span style="font-size:32pt">Voltando ao exercício 1</span>
1.7. Extraia as médias de salinidade para cada `local`.  
Sugestão: crie um filtro para cada local e extraia as médias individualmente.

:::{.fragment}  
1.8. Extraia as médias de temperatura para cada estação. 
:::

<br>

:::{.fragment}  
**TEM QUE HAVER FORMA MAIS AMIGÁVEL DE FAZER ISSO!**
:::

## <span style="font-size:32pt">Apresentando a função aggregate()</span>

:::{.fragment}  
`aggregate()` resume uma ou mais colunas por **grupos**.
:::

:::{.fragment}  
Exemplos de perguntas que ela resolve:

- média da temperatura por local
:::

:::{.fragment}  
- desvio padrão da temperatura por local
:::

:::{.fragment}  
- média da salinidade por local **E** estação;
:::

:::{.fragment}  
- soma da abundância por estação;
:::

:::{.fragment}  
- número de observações por local.
:::

## <span style="font-size:32pt">Sintaxe básica da função `aggregate()`</span>

Existem várias maneiras de montar os argumentos da função. 

A forma mais poderosa é usando as fórmulas do R:

```{r echo=T}
# aggregate(variavel ~ grupos,
#           data = dados,
#           FUN = funcao)
```

onde:  
**variavel**: o que será resumido (ex.: Temp)  
**grupos**: por quem será agrupar (ex.: Local, ou Local + Estacao)  
**data**: o dataframe que será resumido
**FUN**: função de resumo (ex.: mean, sum, length, sd)

## <span style="font-size:32pt">Exemplos com a nossa planilha `dados`</span>

- 1. Média da temperatura por local  

```{r echo=T}
# aggregate(temp ~ local, data = dados, FUN = mean)
```

o R junta todas as linhas de cada local e calcula a média.

:::{.fragment}  
- 2. Média da salinidade por local **E** estação

```{r echo=T}
# aggregate(sal ~ local + estacao, data = dados, FUN = mean)
```
Agora cada linha da saída é um grupo (Local × Estacao).
:::

## <span style="font-size:32pt">Exemplos com a nossa planilha `dados`</span>

- 3. Soma da abundância por estação
```{r echo=T}
# aggregate(sp1 ~ estacao, data = dados, FUN = sum)
```

:::{.fragment}  
- 4. Quantas amostras tenho por local?
```{r echo=T}
# aggregate(temp ~ local, data = dados, FUN = length)
```
Aqui a função `length` apenas conta quantas linhas existem por local.
:::

## <span style="font-size:32pt">Resumo para várias variáveis ao mesmo tempo</span>
Quando tem várias variáveis para resumir juntas (Temp, Sal, pH), se usa outro formato da `aggregate()`:

```{r echo=T}
# aggregate(dados[, c("temp", "sal", "pH")],
#           by = list(Local = dados$local,
#                     Estacao = dados$estacao),
#           FUN = mean)
```
Onde:  
**dados[, c(...)]** → quais colunas serão resumidas;  
**by** = list(...) → por quem serão agrupadas;  
**FUN** = mean → função do resumo.

## <span style="font-size:32pt">Exercício 2</span>
2.1 Abra a planilha `limno.xlsx` na página da disciplina.  

:::{.fragment}  
2.2.Armazene esta planilha num objeto tipo `dataframe` chamado `dad` usando o pacote `readxl`.    
:::

:::{.fragment}  
2.3. Crie 3 novos dataframes a partir de `dad`:  
-  fat (ponto, estacao e setor)  
-  abio (temp, pH, etc)  
-  bio(Bosmina,	Bosminopsis,	Calanoida, etc)  
:::

:::{.fragment}  
2.4. Crie uma coluna para a abundância total por amostra.  
:::

:::{.fragment}  
2.5. Separe uma planilha para cada estação do ano.  
:::

:::{.fragment}  
2.6. Extraia a média da abundância da combinação de `estacao` e `setor`.
:::

