---
title: "Programação no R - Aula 9"
institute: "Prof. Maurício Garcia de Camargo. IO-FURG."
author: "Disciplina: Lógica da programação (de computadores) e análise de dados no R"
date: 2025-11-13
lang: pt-br
format: 
  revealjs:
#    theme: [serif, MeuCustom.scss]
    logo: images/furg3.png
    slide-number: true
    chalkboard: true #Muito bom para aula
    show-slide-number: all
    controls: true #Não é menu. ToDo.
    #Sem estes css o :::box ou info-box não funciona
    css: [assets/syntax-highlight.css, assets/sydney.css, assets/custom.css, assets/sydney-fonts.css]
---

## <span style="font-size:34pt">Funções vetorizadas</span>

Vocês aprenderam a fazer na unha a transformação de um vetor de abundância em vetor de presência-ausência.

```{r echo=TRUE}
pres_aus = c()  # cria vetor vazio

x = c(23, 0, 5, 0, 12)

for (i in 1:length(x)) {
  if (x[i] > 0) 
    pres_aus[i] = 1
   else 
    pres_aus[i] = 0
}

pres_aus
```

## <span style="font-size:34pt">Funções vetorizadas</span>

Isso pode ser feito de maneira muito mais simples com a função vetorizada `ifelse`.

```{r echo=TRUE}
x = c(23, 0, 5, 0, 12)
pres_aus = ifelse(x > 0, 1, 0)
pres_aus
```

Uma **função vetorizada** avalia todas as posições de um vetor lógico de uma só vez e devolve um vetor do mesmo comprimento, escolhendo elemento a elemento entre os valores de ***Verdadeiro*** ou ***falso***.  

## <span style="font-size:34pt">Funções vetorizadas</span>
**Outro exemplo:**
```{r, echo=TRUE}
x = c(-2, 0, 3, 0)  
ifelse(x == 0, "sim", "não")  
```

<br>

:::{.fragment}  
`ifelse(x == 0, "sim", "não")`  
deve ser lido como: para cada valor do vetor `x`, se for igual a zero substitui por "sim", caso contrário, por "não".
:::

## <span style="font-size:34pt">Exercício de funções vetorizada</span>

- Baixe a planilha `Plan1.xlsx` da página da disciplina.  
- Abra o arquivo e armazene no dataframe chamado de `dados`.  
- Crie uma nova coluna num dataframe para a abundância total das 3 espécies.  
- Crie três novas colunas no dataframe para o registro de presença-ausência das três espécies. 

