---
title: "Programação no R - Aula 5"
institute: "Prof. Maurício Garcia de Camargo. IO-FURG."
author: "Disciplina: Lógica da programação (de computadores) e análise de dados no R"
date: 2025-10-03
lang: pt-br
format: 
  revealjs:
#    theme: [serif, MeuCustom.scss]
    logo: images/furg3.png
    slide-number: true
    chalkboard: true #Muito bom para aula
    show-slide-number: all
    controls: true #Não é menu. ToDo.
    #Sem estes css o :::box ou info-box não funciona
    css: [assets/syntax-highlight.css, assets/sydney.css, assets/custom.css, assets/sydney-fonts.css]
---

## <span style="font-size:40pt">Revisão de vetores</span>
Os cinco fundamentos da programação são:  
**1. Function**  (abstração)

```r
f_soma = function(n1,n2) {
  print(paste('Soma = ',n1+n2))
}
f_soma(7,5)
```

**2. IF**  
**3. ELSE**  
**4. FOR**  
**5. WHILE**  


## <span style="font-size:40pt">Revisão de vetores</span>
Criando vetores
```r
v1 = c(2,4,5,7,11)   # Criando um vetor numérico
v2 = c('A','B','C')  # Criando um vetor de strings
v3 = 1:5             # Sequência simples
v4 = rep(12,5)       # Função rep() para criar um vetor 
```
:::{.fragment}
Funções vetoriais
```r
length(v1)           # Número de elementos do vetor
sum(v1)              # Soma dos elementos do vetor
```
:::
:::{.fragment}
Índices de vetores
```r
x = c(3,8,5,12,4)
x[1]                # Primeiro o elemento
x[2:5]              # Do segundo ao quinto elemento
x[c(2,4)]           # Segundo E quarto elemento
#### Atribuir valores a um elemento do vetor ####
x[3] = 99           # Atribuir um elemento individual
x = c(x, 33)        # Concatenar um elemento a um vetor
```
:::

## <span style="font-size:40pt">Novidades sobre vetores</span>
```{r, echo=T}
x = c(0,3,8,5,12,4)
x[-1]                       # Todos, exceto o primeiro
x[c(-2,-3)]                 # Todos, exceto o segundo e o terceiro
x[x >= 7]                   # Filtragem lógica
x[(x < 5) & (x != 0 )]      # Filtragem lógica com operadores booleanos
```

## <span style="font-size:40pt">Matrizes</span>
Um vetor numérico pode ser compreendido como uma linha (ou coluna) de números.
```{r,echo=T}
x = c(1,2,3,4,5)
x
```
:::{.fragment}
Uma matriz é uma junção de dois ou mais vetores, que podem ser combinados usando a função **rbind** para unir linhas ou **cbind** para unir colunas.
```{r,echo=T}
m = rbind(c(1,2,3), c(4,5,6))
m
```
Existem muitas outras maneiras de contruir matrizes.
:::

## <span style="font-size:40pt">Tranformando um vetor em matriz</span>
Seja o vetor v:
```{r,echo=T}
v = c(1,2,3,4,5,6)
v
```
:::{.fragment}
Para tranformá-lo em matriz:
```{r, echo=T}
m = matrix(v, nrow = 2)
m
```
Repare nos índices das linhas e colunas.
:::

## <span style="font-size:40pt">Índices de matrizes</span>
Exemplo de matriz com 4 linhas e 3 colunas:
```{r,echo=T}
v = 1:12
v
m = matrix(v, nrow = 4)
m
```
O índice da matriz é dados por *m[linha,coluna]*  
Vetor tem 1 dimensão (*linhas*).  
Matriz tem 2 dimensões (*linhas* e *colunas*).

## <span style="font-size:40pt">Mais sobre índices de matrizes</span>
```{r,echo=T}
m
### Para selecionar a terceira linha inteira:
m[3,]
### Para selecionar a segunda coluna inteira:
m[,2]
### Para selecionar as 3 primeiras linhas da segunda coluna:
m[1:3,2]
```

## <span style="font-size:40pt">Exemplos de índices</span>
A lógica de utilização de índices é a mesma de vetores, porém com duas dimensões.
```{r,echo=T}
m
m[2,3] #Extrai a segunda linha e a terceira coluna
m[c(1,3),c(2,3)] #Extrai a primeira e terceira linha e segunda e quarta coluna.
```

## <span style="font-size:40pt">Exercício de índices em matrizes</span>
**Exercício 1.** Seja a matriz **m**, criada da seguinta maneira:
```{r,echo=T}
m = matrix(1:8,nrow = 4)
m
```
A. Extraia o valor da primeira linha e primeira coluna.   
B. Extraia o valor da última linha e última coluna.  
C. Extraia todos os valores da primeira linha.  
D. Extraia todos os valores da última coluna.  
E. Extraia os segundo e terceiro valores das linha da primeira coluna.

## <span style="font-size:40pt">*Back to programming - lembrando o laço FOR*</span>

O laço **FOR** deve ser usada quando o número exato de repetições é conhecido. Utiliza uma *variável de controle* que deve ser do tipo número inteiro.

:::{.fragment}
Esqueleto da estrutura de repetição **FOR** é:
```r
#for (i in itens) {
#  #Instruções que dependem de "i" (ou qualquer #outro nome de variável)
}
```
Onde *i* é uma variável de controle que serve para representar qualquer um dos valores de *itens*, que pode ser um vetor, por exemplo.
:::

## <span style="font-size:30pt">Usando FOR em matrizes</span>
<span style="font-size:24pt">Para percorrer todos os elementos da matriz, é preciso usar dois laços FOR, um para o número de linhas (**nrow**) e outro para o número de colunas (**ncol**):</span>

```{r, echo=T}
m = matrix(1:8,nrow = 4)
m
for (i in 1:nrow(m))
  for (j in 1:ncol(m))
    print(m[i,j])
```

## <span style="font-size:40pt">Exercícios com matrizes</span>
**Exercício 2.**  
Crie uma matriz **m** com elementos sequenciais de 1 até 16 distribuídos em 4 linhas.  
<br>  

:::{.fragment}
**Exercício 3.**  
Substitua na matriz **m** o elemento da linha 2 e  coluna 3 pelo valor de zero.  
:::
## <span style="font-size:40pt">Exercícios com matrizes</span>
**Exercício 4.**  
Com a mesma matriz **m**, faça um laço FOR para acumular a soma de todos os elementos da matriz. <br>  

:::{.fragment}
**Exercício 5.**  
Com a mesma matriz m, faça um laço que irá acumular (em um vetor vazio) a soma de cada linha.
:::

## <span style="font-size:40pt">Exercícios com matrizes</span>
**Exercício 6.**  
Com a matriz **m**, conte o número de elementos que são maiores do que 12.  

:::{.fragment}
**Exercício 7.**  
Crie uma função que receba uma matriz e devolva um vetor contendo os valores da diagonal principal (quando i=j).
:::

## <span style="font-size:40pt">Exercícios com matrizes</span>
**Exercício 8 (DESAFIO).**  
Crie uma função que receberá dois números (a e b) e imprima a tabuada de a até b.  
Por exemplo: imprimir a tabuada de 1 até 10.

"Tabuada do 1"  
"1 x 1 = 1"  
"1 x 2 = 2"  
...
"Tabuada do 2"  
"2 x 1 = 2"  
"2 x 2 = 4"  
... etc até a tabuada do 10.

## <span style="font-size:40pt">Laço WHILE</span>
-  **FOR**: você sabe previamente quantas iterações fará (o número de elementos a percorrer).

-  **WHILE**: você não sabe quantas iterações serão necessárias. o laço para quando a condição deixar de ser verdadeira.


